【裁判字號】    99,審訴,391
【裁判日期】    990714
【裁判案由】    違反商業會計法
【裁判全文】
臺灣新竹地方法院刑事判決             99年度審訴字第391號
公  訴  人  臺灣新竹地方法院檢察署檢察官
被      告  甲○○
上列被告因違反商業會計法案件，經檢察官提起公訴（99年度偵
字第2292號）後，被告於本院準備程序中，就被訴事實為有罪之
陳述，經告知被告簡式審判程序之旨，並聽取檢察官、被告之意
見後，經本院合議庭裁定由受命法官進行簡式審判程序，本院判
決如下：
    主  文
甲○○共同犯商業會計法第七十一條第一款之填製不實罪，處有
期徒刑肆月；如易科罰金，以銀元佰元即新臺幣玖佰元折算壹
日。減為有期徒刑貳月；如易科罰金，以銀元佰元即新臺幣玖
佰元折算壹日。緩刑貳年。偽刻之「丙○○」印章壹枚及在益鴻
貿易有限公司九十四年度薪資印領清冊上偽蓋之「丙○○」印文
壹枚，均沒收之。
    犯罪事實
一、甲○○、乙○○（所涉違反商業會計法等犯行部分，由本院
    另行審結）係夫妻關係，緣乙○○係址設新竹市○○路20號
    1 樓「益鴻貿易有限公司」（下稱益鴻公司，業於民國97年
    11月18日廢止）之負責人，為公司法規定之公司負責人，且
    為商業會計法所稱之商業負責人；甲○○則負責記帳，為商
    業會計法所稱之經辦會計人員，以制作各類所得扣繳憑單及
    稅捐申報書為其業務，均為從事業務之人。詎甲○○、乙○○均明知丙○○非為益鴻公司之員工，且於94年間未在益鴻
    公司任職，竟與真實姓名年籍不詳，自稱「廖彥鑫」之成年
    男子（未據檢察官起訴）共同基於行使業務上登載不實文書
    、填製不實會計憑證之犯意聯絡及行為分擔，未經丙○○同
    意，即於95年5 月間之某日，先由「廖彥鑫」提供丙○○之
    年籍資料及刻有「丙○○」之印章1 枚予甲○○、乙○○，
    再由甲○○在其業務上掌管且為會計憑證之益鴻公司94年度
    薪資印領清冊上，虛偽記載丙○○於94年度所領取之薪資數
    額計新臺幣（下同）53萬3,700 元，乙○○則偽蓋「丙○○
    」印文1 枚予上揭薪資印領清冊上，用以偽造丙○○領取薪
    資之業務登載不實文書後，再持交由不知情之記帳業者陳煜
    斌於其業務上製作之94年度各類所得扣繳暨免扣繳憑單，虛
    偽登載丙○○於94年度在益鴻公司支領薪資計53萬3,700 元
    而行使之，並據而作成益鴻公司94年度營利事業所得稅結算
    申報書後，於95年5 月間某日持向財政部臺灣省中區國稅局
    竹南稽徵所申報營利事業所得稅，足生損害於丙○○；嗣因
    益鴻公司逾期未提示所有帳證原始資料予財政部臺灣省中區
    國稅局竹南稽徵所備查，故經依同業利潤率標準核定補徵本
    稅77萬9,942 元（本案因無逃漏稅捐之情事）。嗣丙○○因
    接獲財政部臺灣省北區國稅局綜合所得稅（94年度未申報核
    定）核定通知書後，始悉上情。
二、案經丙○○訴由臺灣花蓮地方法院檢察署檢察官呈請臺灣高
    等法院檢察署檢察長核轉臺灣新竹地方法院檢察署檢察官偵
    查起訴。
    理    由
一、程序部分：
    按除被告所犯為死刑、無期徒刑、最輕本刑為3 年以上有期
    徒刑之罪或高等法院管轄第一審案件者外，於前條第1 項程
    序進行中，被告先就被訴事實為有罪之陳述時，審判長得告
    知被告簡式審判程序之旨，並聽取當事人、代理人、辯護人
    及輔佐人之意見後，裁定進行簡式審判程序，刑事訴訟法第
    273條之1第1 項定有明文。本件被告甲○○所犯係死刑、無
    期徒刑、最輕本刑為3 年以上有期徒刑以外之罪，其於準備
    程序中就被訴事實為有罪之陳述，經告知簡式審判程序之旨
    ，並聽取公訴人及被告甲○○之意見後，本院合議庭認為適
    宜而裁定由受命法官獨任進行簡式審判程序，合先敘明。
二、認定被告甲○○犯行所憑之各項證據：
（一）被告甲○○於偵查中及本院準備程序、簡式審判程序時之
      自白。其稱：伊與證人乙○○係夫妻，係益鴻公司之會計
      ，益鴻公司93年至95年間之日記帳大多由伊製作，益鴻公
      司內並沒有「丙○○」之員工，係1 名叫「廖彥鑫」之臺
      中友人到公司表示其有開立薪資證明之需要，並交付告訴
      人丙○○之年籍資料及直接刻有「丙○○」之印章交給伊
      及證人乙○○，伊與證人乙○○就在新竹市○○路附近製
      作「丙○○」之薪資請領清冊，並將刻有「丙○○」之印
      章蓋於薪資請領清冊上之薪資所得計53萬3,700 元交給會
      計師報帳，再將扣繳憑單交給「廖彥鑫」，至於刻有「丙○○」之印章目前尚不知在何處等語（見臺灣新竹地方法
      院檢察署98年度他字第1805號偵查卷第60、61頁，本院卷
      第14、15、21至24、39、40頁）。
（二）證人即同案被告乙○○於偵查中及本院準備程序、簡式審
      判程序時之證稱：他與被告甲○○為夫妻，係益鴻公司之
      負責人，公司約於91、92年設立，原本公司設於苗栗，後
      來於93年6 月遷到新竹，係由他太太即被告甲○○先負責
      公司記帳，再委託會計業者陳煜斌處理公司之記帳事宜，
      當時有1 名叫「廖彥鑫」之臺中友人拿非公司員工之告訴
      人丙○○年籍資料找他們，並且直接將刻「丙○○」之印
      章交給他們處理薪資證明事宜，而他們要開扣繳憑單時，
      並將刻有「丙○○」之印章蓋在整個年度薪資請領清單上
      之薪資所得計53萬3,700 元，而薪資請領清冊則因公司結
      束搬遷已遺失等語（見臺灣新竹地方法院98年度他字第18
      05號偵查卷第49、50頁，本院卷第14、15、21至24、39、
      40頁）。
（三）證人陳煜斌於偵查中之證稱：他係「樹人事務所」記帳業
      者，曾受益鴻公司委託處理記帳事宜，係由證人乙○○跟
      他接洽，益鴻公司之收支原始憑證、員工薪資扣抵資料也
      是證人乙○○提供，但僅提供員工之薪資表，並沒有員工
      之證件，而員工薪資表在各會計年度結束時歸還證人乙○○等語（見臺灣新竹地方法院檢察署98年度他字第1805號
      偵查卷第44、45頁）。
（四）告訴人丙○○出具之告訴狀及檢附財政部臺灣省北區國稅
      局綜合所得稅核定通知書影本各1 份（見臺灣花蓮地方法
      院檢察署98年度他字第543 號偵查卷第1至4頁）：佐證告
      訴人丙○○遭人冒用充作益鴻公司員工申報94年度綜合所
      得稅之事實。
（五）財政部臺灣省中區國稅局竹南稽徵所98年9 月30日中區國
      稅竹南二字第0980014833號、99年2月2日中區國稅竹南二
      字第0990001016號等函所附益鴻公司94年度綜合所得稅BA
      N 給付清單各1 份（見臺灣新竹地方法院檢察署98年度他
      字第1805號偵查卷第4 、5 、76、77頁）：佐證益鴻公司
      確有將告訴人丙○○充作公司員工而申報94年度綜合所得
      稅計53萬3, 700元之事實。
（六）綜上，本件事證業臻明確，被告甲○○上揭犯行至堪認定
      ，應依法予以論科。
三、新舊法比較：
（一）被告甲○○行為後，商業會計法業經修正，並於95年5 月
      24日經總統公布修正，自95年5 月26日施行生效，其中就
      商業會計法第71條第1 款所定「以明知為不實之事項，而
      填製會計憑證或記入帳冊者。」之犯行，將法定刑度自「
      五年以下有期徒刑、拘役或科或併科新臺幣十五萬元以下
      罰金」提高為「處五年以下有期徒刑、拘役或科或併科新
      臺幣六十萬元以下罰金」，依據修正後刑法第2條第1項前
      段之規定，經比較新舊法之結果，顯以修正前商業會計法
      第71條之規定對被告甲○○較為有利，應適用修正前商業
      會計法第71條第1款之規定予以論處。
（二）又被告甲○○行為後，刑法部分條文已於94年2月2日修正
      公布，並自95年7月1日施行。依修正後刑法第2條第1項規
      定：「行為後法律有變更者，適用行為時之法律。但行為
      後之法律有利於行為人者，適用最有利於行為人之法律。
      」，此條規定與刑法第1 條罪刑法定主義契合，係規範行
      為後法律變更所生新舊法律比較適用之準據，是刑法第2
      條本身雖經修正，尚無比較新舊法之問題，應一律適用裁
      判時之現行刑法第2 條，以決定適用之刑罰法律，合先敘
      明。又本次修正涵蓋之範圍甚廣，故比較新舊法時，應就
      罪刑有關之共犯、牽連犯、連續犯、有無累犯加重、自首
      減輕暨其他法定加減原因與加減例等一切情形，綜其全部
      罪刑之結果而為比較，復有最高法院95年5月23日95年第8
      次刑庭會議決議可資參照。茲就本案有關之法條修正比較
      適用如下：
  １、被告甲○○行為後，刑法第28條業經修正公布施行，修正
      後刑法第28條規定：「2人以上共同實行犯罪之行為者，
      皆為正犯。」，與修正前同條規定：「2 人以上共同實施
      犯罪之行為者，皆為正犯。」不同，經比較後，修正後之
      規定並無較有利於被告甲○○之情形，依修正後刑法第2
      條第1 項從舊從輕原則，應依修正前刑法第28條規定論處
      。
  ２、刑法第33條第5 款有關罰金之最低數額部分，刑法分則編
      各罪所定罰金之貨幣單位原為銀元，修正前刑法第33條第
      5 款規定：「罰金：（銀元）一元以上」，而銀元與新臺
      幣間之折算，依現行法規所定貨幣單位折算新臺幣條例規
      定，以銀元1 元折算新臺幣3 元；修正後刑法第33條第5
      款則規定：「罰金：新臺幣一千元以上，以百元計算之」
      ；經比較修正前、後之規定，修正後刑法第33條第5 款所
      定罰金之最低數額，較之修正前提高，自以修正前刑法第
      33條第5款規定有利於被告甲○○。
  ３、又被告甲○○行為時之易科罰金折算標準，依廢止前罰金
      罰鍰提高標準條例第2 條前段規定，就其原定數額提高為
      100倍折算1日，則被告甲○○行為時之易科罰金折算標準
      ，依現行法規所定貨幣單位折算新臺幣條例第2 條規定，
      應以銀元300元即新臺幣900元折算1 日，惟94年2月2日修
      正後之刑法第41條第1 項規定：「犯最重本刑為五年以下
      有期徒刑以下之刑之罪，而受六個月以下有期徒刑或拘役
      之宣告者，得以新臺幣一千元、千元或三千元折算一日，
      易科罰金。但確因不執行所宣告之刑，難收矯正之效，或
      難以維持法秩序者，不在此限。」；至98年12月30日修正
      公布，99年1月1日施行之刑法第41條第1 項規定為「犯最
      重本刑為五年以下有期徒刑以下之刑之罪，而受六月以下
      有期徒刑或拘役之宣告者，得以新臺幣一千元、二千元或
      三千元折算一日，易科罰金。但易科罰金，難收矯正之效
      或難以維持法秩序者，不在此限。」，僅屬文字之修正；
      又依被告甲○○行為時之刑法第41條第2 項原規定「併合
      處罰之數罪，均有前項情形，其應執刑之刑逾6 月者，亦
      同。」，而95年7月1日修正公布施行之刑法第41條第2 項
      則規定為「前項規定於數罪併罰，其應執刑之刑未逾6 月
      者，亦適用之。」，99年1月1日修正公布施行之刑法第41
      條第8 項再修正為「第一項至第四項及第七項之規定，於
      數罪併罰之數罪均得易科罰金或易服社會勞動，其應執行
      之刑逾六月者，亦適用之。」，故經比較結果後，95年7
      月1 日及99年1月1日修正公布施行之刑法第41條規定均非
      較有利於被告甲○○，故依刑法第2條第1項前段之規定，
      仍應依行為時之法律即95年7月1日修正公布施行前刑法第
      41條之規定。
  ４、綜合上述各條文修正前後之比較，揆諸修正後刑法第2 條
      第1 項規定之「從舊從輕」原則及前揭最高法院決議意旨
      ，修正後之規定並非較有利於被告甲○○，爰依刑法第2
      條第1 項前段規定，適用行為時即修正前之刑法，對被告
      甲○○較為有利。
四、論罪科刑：
（一）論罪：
      按商業會計法之商業會計憑證，分為原始憑證及記帳憑證
      ，所謂原始憑證，係指證明事項之經過，而為造具記帳憑
      證所根據之憑證，而記帳憑證則係指證明處理會計事項人
      員之責任而為記帳所根據之憑證而言，此觀諸商業會計法
      第15條之規定自明；復按薪資支出之原始憑證，為收據或
      簽收之名冊，營利事業所得稅查核準則第71條第12款亦有
      規定。另以營利事業填報扣繳憑單及營業成本明細表，均
      係附隨其業務而製作，為業務上所掌文書，此種扣繳憑單
      內容如有不實，而足以生損害於公眾及他人，即係犯業務
      上登載不實文書罪（最高法院70年度第9 次刑事庭會議決
      議（一）可資參照）；又薪資印領清冊係由薪資發放單位
      所製作，由領款人於其上簽章，用以證明該薪資業經其領
      取之文件，具有收據之性質，因之，領款人員在薪資印領
      清冊上簽章之行為，係用以表示其已經領取該項薪資之意
      思，即具有以其名義表達上開意思之私文書性質，是「員
      工薪津清單」性質上係屬商業會計法上之會計憑證，亦屬
      刑法上之私文書。而員工薪資扣繳暨免扣繳憑單，係證明
      全年度支付員工薪資及代為扣繳綜合所得稅之情形，而為
      徵繳雙方課徵與申報綜合所得稅之依據，非屬造具記帳憑
      證所根據之憑證，尚難認係屬商業會計法所規定之原始憑
      證，僅屬從事業務之人於業務上製作之文書（最高法院92
      年度臺上字第1624號判決同此意旨）。準此，被告甲○○
      於本案行為當時既是益鴻公司之會計，為商業會計法所稱
      之經辦會計人員，其在屬會計憑證之薪資印領清冊上虛列
      告訴人丙○○之年度薪資所得計53萬3,700 元，並據以製
      發告訴人丙○○之員工薪資扣繳暨免扣繳憑單，核其所為
      ，係犯修正前商業會計法第71條第1 款之填製不實會計憑
      證罪及刑法第216 條、第215 條之行使業務上登載不實文
      書罪。至檢察官認被告甲○○僅係犯修正前商業會計法第
      71條第1 款（誤載為商業會計法第71條第3 項）之填製不
      實會計憑證罪，容有未恰，業經本院於準備程序中當庭諭
      知被告甲○○另涉犯刑法第216 條、第215 條之行使業務
      登載不實文書罪嫌，附此敘明。次第：
  １、共同正犯：被告甲○○與同案被告乙○○、共犯廖彥鑫就
      上開填製不實會計憑證及行使業務上登載不實文書等犯行
      ，有犯意聯絡及行為分擔，應論以共同正犯。
  ２、間接正犯：被告甲○○與同案被告乙○○、共犯廖彥鑫利
      用不知情之刻印業者偽刻「丙○○」之印章，及利用不知
      情之會計人員在其業務上製作之益鴻公司94年度利事業所
      得稅結算申報書，持向財政部臺灣省中區國稅局竹南稽徵
      所行使申報營利事業所得稅等犯行，均為間接正犯。
  ３、吸收關係：被告甲○○偽造告訴人丙○○於益鴻公司之94
      年度薪資印領清冊後，再由同案被告乙○○偽蓋「丙○○
      」之印文，乃係偽造業務登載不實文書之階段行為；其偽
      造益鴻公司94年度薪資印領清冊後持以行使，其偽造業務
      登載不實文書之低度行為，復為行使之高度行為所吸收，
      均不另論以偽造業務登載不實文書、偽蓋印文等罪。
  ４、法條競合：按商業會計法第71條第1 款之處罰規定，與刑
      法第215 條所規範之犯罪態樣相同，即係後者之特別法，
      依特別法優於普通法，自應優先適用商業會計法第71條第
      1款之填製不實會計憑證罪處斷，而無適用刑法第215條之
      餘地；又商業會計法第71條第1 款之填製不實之會計憑證
      罪，原即含有業務上登載不實之本質，持該不實憑證申報
      稅捐，即不應再論以刑法第216條、第215條之行使業務上
      登載不實文書罪（最高法院91年度臺上字第5397號、92年
      度臺上字第3093號等判決要旨參照）。故被告甲○○偽造
      不實薪資印領清冊行使之犯行同時構成商業會計法第71條
      第1 款之填製不實會計憑證罪及刑法第216條、第215條之
      行使業務上登載不實文書罪等犯行，惟依上揭最高法院判
      決意旨說明，僅論以填製不實會計憑證罪已足，無須再論
      以行使業務上登載不實文書罪。
  ５、想像競合犯：又被告甲○○於製作不實之益鴻公司94年度
      薪資印領清冊而觸犯填製不實會計憑證犯行之時，即同時
      著手利用不知情之證人陳煜斌製作94年度各類所得扣繳暨
      免扣繳憑單而為業務登載不實文書構成要件之實行，是以
      被告甲○○所犯上述填製不實會計憑證罪及行使業務登載
      不實文書罪2 罪間，應具有犯罪時間上之重疊關係，而可
      評價為一行為同時觸犯數個相異之罪名，為想像競合犯，
      應依修正前刑法第55條前段規定，從一重之填製不實會計
      憑證罪處斷。
（二）量刑：爰審酌被告甲○○前無任何刑事紀錄，此有臺灣高
      等法院被告前案紀錄表在卷可稽，素行尚謂良善，惟其既
      為益鴻公司之會計經辦人員，竟與同案被告乙○○、共犯
      廖彥鑫共同虛列告訴人丙○○之薪資所得，嚴重影響告訴
      人丙○○之利益，所為實不足取，惟坦承犯行不諱，犯後
      態度尚可，暨斟酌其犯罪動機與目的、素行、智識、經驗
      以及虛列薪資所得計53萬3,700 元等一切情狀，量處如主
      文所示之刑，併諭知易科罰金之折算標準，以示懲儆。
（三）減刑：末查被告甲○○本件犯行，犯罪時間係在96年4 月
      24日以前，核與中華民國九十六年罪犯減刑條例第2條第1
      項第3 款規定相符，應予減刑，爰依法均減輕其刑如主文
      所示，併諭知易科罰金之折算標準，附此敘明。
（四）緩刑：再者，被告甲○○前未曾因故意犯罪受有期徒刑以
      上刑之宣告等情，已如上述，茲念其因一時失慮，致罹刑
      典，經此偵查科刑之教訓，當已知所警惕，況益鴻公司業
      已停止營業，信無再犯之虞，而被告甲○○目前除有正當
      職業外，亦需在家照料幼兒，是本院因認前所宣告之刑，
      以暫不執行為適當，併予宣告緩刑2 年，以啟自新。
（五）沒收：至偽刻之「丙○○」印章1 枚，及同案被告乙○○
      在益鴻公司94年度薪資印領清冊上所偽蓋之「丙○○」印
      文1 枚，雖均未扣案，然無證據證明該物品業已滅失；不
      問屬於犯人與否，均應依刑法第219 條規定，宣告沒收之
      ；至被告甲○○所偽造之益鴻公司94年度薪資印領清冊雖
      未送交至財政部臺灣省中區國稅局竹南稽徵所，然未扣案
      ，而據被告甲○○等人均供稱業已遺失，本院依卷內相關
      事證亦無從確定該薪資印領清冊現今尚存，為免日後執行
      之困難，爰不另為沒收之宣告，附此說明。
據上論斷，應依刑事訴訟法第273 條之1 第1 項、第299 條第1
項前段，修正前商業會計法第71條第1 款，刑法第2 條第1 項前
段、第11條前段、第216 條、第215 條、第219 條、第74條第1
項第1 款，95年7 月1 日修正公布施行前刑法第55條前段、第41
條第1 項前段、第2 項，98年9 月1 日修正公布施行後刑法第41
條第2 項，廢止前罰金罰鍰提高標準條例第1 條前段、第2 條，
現行法規所定貨幣單位折算新臺幣條例第2 條，中華民國九十六
年罪犯減刑條例第2 條第1 項第3 款、第7 條，判決如主文。
本案經檢察官洪期榮到庭執行職務。
中    華    民    國    99    年    7     月    14    日
                  刑事第九庭  法  官    劉兆菊
以上正本證明與原本無異。
如不服本判決應於收受判決後10日內向本院提出上訴書狀，並應
敘述具體理由。其未敘述上訴理由者，應於上訴期間屆滿後20日
內向本院補提理由書(均須按他造當事人之人數附繕本)「切勿逕
送上級法院」。
中    華    民    國    99    年    7     月    14    日
                              書記官    林兆嘉
附錄本案論罪科刑法條：
95年5月24日修正修正前商業會計法第71條第1款
商業負責人、主辦及經辦會計人員或依法受託代他人處理會計事
務之人員有左列情事之一者，處五年以下有期徒刑、拘役或科或
併科新臺幣1萬5千元以下罰金：
一  以明知為不實之事項，而填製會計憑證或記入帳冊者。
中華民國刑法第216條
行使第210條至第215條之文書者，依偽造、變造文書或登載不實
事項或使登載不實事項之規定處斷。
中華民國刑法第215條
從事業務之人，明知為不實之事項，而登載於其業務上作成之文
書，足以生損害於公眾或他人者，處3 年以下有期徒刑、拘役或
5百元以下罰金。

司法院資訊處製作；財團法人民間司法改革基金會備份。
